臺灣嘉義地方法院民事判決　　　　　　　 95年度訴字第130號
原　　　告　正達經紀業有限公司
法定代理人　戊○○
原　　　告　嘉南不動產有限公司
法定代理人　丙○○
共　　　同
訴訟代理人　林俊生律師
被　　　告　乙○○
訴訟代理人　黃木春律師
被　　　告　庚○○
上列當事人間請求給付報酬事件，本院於民國96年7月16日言詞
辯論終結，判決如下：
    主      文
原告之訴及假執行之聲請駁回。
訴訟費用由原告正達經紀業有限公司負擔三分之二，原告嘉南不
動產有限公司負擔三分之一。
    事實及理由
壹、原告起訴聲明：１、被告乙○○應給付原告正達經紀業有限
    公司（下稱正達公司）新臺幣（下同）514,000元，被告庚○○應給付原告嘉南不動產有限公司（下稱嘉南公司）257,
    000元及均自起訴狀繕本送達之翌日起至清償止，按週年利
    率5%計算之利息。２、願供擔保，請准宣告假執行，而主張
    下列各情：
一、坐落嘉義市○段○○段10-1地號土地及其上門牌號碼為嘉義
    市○○街180號建物（下稱系爭房地）原為被告乙○○所有
    。原告正達公司與被告乙○○於民國94年9月27日訂立委託
    銷售期間自同年月28日起至同年12月31日止、委託銷售價格
    為15,380,000元之「委託銷售契約書」，而約定由原告銷售
    系爭房地。原告嘉南公司覓得買主即被告庚○○欲以11,500
    ,000 元購買系爭房地，被告庚○○並於94年11月19日填寫
    要約期限至同年月26日之同額「出價單（要約書）」（下稱
    要約書）交予原告嘉南公司。原告正達公司旋即通知被告乙○○是否願以被告庚○○上開要約價格出賣系爭房地，惟經
    其拒絕。嗣原告正達公司發現被告2人竟於95年1月10日以價
    金12,850,000元成立買賣契約。被告2人為規避給付報酬，
    故意未於上開委託銷售期間由原告正達公司、嘉南公司仲介
    成交買賣，被告乙○○應依委託銷售契約第5條第1項、第10
    條第5款、民法第568條第1項規定給付原告正達公司4%服務
    報酬；被告庚○○以不正當行為阻其給付服務報酬條件之成
    就，應依要約書第4條第1項、民法第101條第1項規定給付原
    告嘉南公司2%服務報酬，爰依契約、民法第568條第1項、第
    101條第1項之法律關係，請求被告各給付如上開聲明所示。
二、對被告抗辯之陳述：
    原告正達公司、嘉南公司間訂有聯賣協議，且委託銷售契約
    書第8條第6項載明被告乙○○同意原告正達公司得與其他仲
    介經紀商合作流通銷售，故原告嘉南公司基於該聯賣協議，
    得代理原告正達公司仲介被告乙○○所委託出售之系爭房地
    ，則原告嘉南公司之客戶即被告庚○○，即當然為原告正達
    公司所曾經仲介之客戶，而符合委託銷售契約書第10條第5
    款所稱：「甲方（即被告乙○○）如有下列情形之一者，視
    為乙方（即原告正達公司）已完成仲介之義務，甲方仍應支
    付第五條約定之服務報酬，並應全額一次付予乙方：…五、
    委託期間屆滿或契約終止後二個月內，甲方將委託標的出售
    予乙方曾經仲介之客戶者」。
貳、被告則聲明：１、原告之訴及假執行之聲請駁回。２、如受
    不利判決，願供擔保請准宣告免為假執行，而分別以下列情
    詞置辯：
一、被告乙○○：
    委託銷售契約書第8條第5項前段規定：「如買方簽立要約書
    ，乙方應於二十四小時內將該要約書轉交甲方，不得隱瞞或
    扣留」。依上開約定，原告正達公司即負有將被告庚○○之
    要約書轉交予被告乙○○之義務。惟原告正達公司並未將該
    要約書轉交予被告乙○○，亦未告知被告乙○○有11,500,0
    00元之要約，故原告正達公司並未完成居間行為，而不得請
    求報酬。被告乙○○係於委託銷售期間期滿後，委任訴外人
    甲○○代書為其找尋買主，經訴外人甲○○居間而與被告庚○○成立買賣契約，故系爭買賣契約之成立係因訴外人甲○○居間行為所致，與原告正達公司之行為並無相當因果關係
    ，原告正達公司自不得依民法第568條第1項規定請求報酬。
二、被告庚○○：
    被告2人於95年1月間買賣契約之成立係因訴外人甲○○居間
    行為所致，並非原告嘉南公司之居間行為；且要約書載明要
    約期限至94年11月26日為止，被告庚○○與原告嘉南公司之
    委任關係於該日即行消滅，故原告嘉南公司自不得向被告庚○○請求報酬。
參、兩造不爭執事項：
一、原告正達公司與被告乙○○於94年9月27日訂立委託銷售期
    間自同年月28日起至同年12月31日止、委託銷售價格為15,3
    80,000元之「委託銷售契約」，而約定由原告銷售系爭房地
    。
二、被告庚○○於94年11月19日填寫要約期限至94年11月26日之
    11,500,000元要約書交予原告嘉南公司。
三、被告2人嗣於95年1月間就系爭房地以價金12,850,000元成立
    買賣契約。
肆、兩造爭執事項：
一、被告乙○○是否應依委託銷售契約書第5條第1項、第10條第
    5款、民法第568條第1項規定給付報酬予原告正達公司。
二、被告庚○○是否應依要約書第4條第1項、民法第101條第1項
    給付原告嘉南公司服務費。
    爰就上開爭點分敘如下：
（一）居間人，以契約因其報告或媒介而成立者為限，得請求報
      酬。民法第568條第1項定有明文。民事訴訟如係由原告主
      張權利者，應先由原告負舉證之責，若原告先不能舉證，
      以證實自己主張之事實為真實，則被告就其抗辯事實即令
      不能舉證，或其所舉證據尚有疵累，亦應駁回原告之請求
      。最高法院17年上字第917號判例意旨得資參照。原告主
      張曾告知被告乙○○關於被告庚○○11,500,000元之要約
      及轉交要約書予被告乙○○云云，惟查：
  １、依委託銷售契約書第5條：服務報酬：「一、買賣成交者
      ，乙方（即原告正達公司）得向買賣雙方收取成交總價百
      分之六之服務報酬。其中甲方（即被告乙○○）同意給付
      乙方成交總價百分之四之服務報酬，並應於買賣雙方簽訂
      不動產買賣契約書時一次付清」之文義，復參酌民法第56
      8條第1項規定，可知居間人請求報酬之要件為：(1)居間人
      有報告或媒介行為，(2)契約因其居間人之報告或媒介行為
      而成立，亦即契約之成立須與居間人之報告或媒介行為有
      相當因果關係。若未同時具備上開2項要件，居間人即不
      得請求報酬。委託銷售契約書第6條：授權代理與定金效
      力：「一、甲方同意乙方得為買賣雙方之代理人。…」第
      8條：乙方義務：「一、乙方受託處理仲介事務應以善良
      管理人之注意為之。…三、乙方受託仲介銷售所做市場調
      查、廣告企劃、買賣交涉、諮商服務及差旅出勤等活動支
      出，除有甲、乙方雙方同意終止或甲方終止契約或本約另
      有規定外，均由乙方負責，乙方不得以任何理由請求甲方
      補貼。…五、如買方簽立要約書，乙方應於二十四小時內
      將該要約書轉交甲方，不得隱瞞或扣留。…六、乙方應隨
      時依甲方之查詢，向甲方報告銷售狀況，並應依甲方之請
      求，提供相關文案資料予甲方參考。」。依上開委託銷售
      契約書內容可知，原告正達公司負有報告義務、媒介義務
      及代理賣方訂立買賣契約之權限。而依委託銷售契約書第
      8條第5項約定可知，若買方簽立要約書，不論要約金額是
      否低於委託銷售價格，居間人均有在收受買方要約書24小
      時內轉交予委託人之報告義務，以使委託人獲得出價資訊
      藉以斟酌是否欲與要約人磋商或交涉。原告正達公司雖引
      與被告乙○○訂立委託銷售契約書之原告正達公司職員即
      證人丁○○證稱：伊曾將被告庚○○所寫之要約書拿給被
      告乙○○看，然被告乙○○跟伊講價錢差太多，不用看了
      等語，主張原告正達公司曾為居間行為。然查：證人丁○○於本院審理時證稱：伊於94年11月初告訴乙○○說庚○○要買系爭房屋，伊跟乙○○說有一位經營天一速食餐廳
      之蘇先生要買，伊未告知乙○○庚○○之全名，依一般作
      業程序，伊只告訴客戶姓氏，且要約人之住址亦會塗掉，
      因客戶資料講太明確，賣主反而私底下與該人聯絡等語。
      惟被告庚○○書立要約書之日期為94年11月19日而係11月
      中旬，此有要約書附卷為證，證人丁○○證稱其於94年11
      月初即將要約書拿給被告乙○○看，其所證述之轉交要約
      書日期竟早於被告庚○○書寫要約書日期，證人丁○○之
      證詞，已顯有可疑；且被告庚○○於95年3月始以「天一
      素食」為名經營餐廳，證人丁○○證稱其於94年11月初即
      告知被告乙○○有一經營天一素食餐廳之蘇先生要買云云
      ，其證詞顯係不實，故證人丁○○證詞不足證原告正達公
      司確有告知被告乙○○關於被告庚○○曾為11,500,000元
      要約一事；而經本院訊以：（問：你剛才說只會跟客戶講
      要約人姓氏，不會告知要約人全名，可是你拿要約書給她
      看，要約書上已有要約人全名，如此一來，你的客戶不就
      知道要約人是何人嗎？），其答稱：一般情況下，要約人
      住址會塗掉，因伊怕賣主會私下找要約人等語，然此核與
      卷附要約書所示被告庚○○住址完整無塗改之痕跡顯有不
      符，而依要約書所示載明要約人庚○○之姓名2次及身分
      證字號、出生年月日、電話、住址之詳細個人資料。若證
      人丁○○確實有將要約書轉交予被告乙○○，則被告乙○○自必知悉被告庚○○詳細個人資料，此與證人丁○○證
      稱為免被告乙○○私下與被告庚○○接觸，僅告知被告乙○○以被告庚○○姓氏一情顯有矛盾，故可推認證人丁○○根本未將被告庚○○之要約書轉交予被告乙○○，而未
      履行委託銷售契約書第8條第5項之報告義務。證人丁○○
      之證詞既有上開歧異、矛盾之處，且其又係原告正達公司
      現任職員，所為證詞內容直接涉及原告正達公司於本件訴
      訟有無理由之利害關係，已難期為公正無偏頗之證言，故
      難僅憑其證詞遽認原告正達公司曾將被告庚○○為11,500
      ,000 元之要約及將要約書轉交予被告乙○○；復參酌委
      託銷售契約書第8條第5項既已訂明原告正達公司應於24小
      時內將要約書轉交予被告乙○○，衡原告正達公司為從事
      不動產仲介經紀業之專業者，其必會就曾將要約書轉交予
      委託人一事為保全證據以確保其報酬請求權，惟原告正達
      公司除上開證人丁○○之證言外，竟無法提出其他證據證
      明曾將11,500,000元要約書轉交予被告乙○○，顯違常情
      ，益徵原告正達公司實未告知被告乙○○關於被告庚○○
      曾為11,500,000元之要約，亦未將要約書轉交予被告乙○○，而證人丁○○亦自承：伊未與庚○○本人接觸等語，
      則原告正達公司既未舉證其有報告行為或媒介行為，即不
      符民法第568條第1項規定與委託銷售契約第5條第1項所定
      上開要件，原告正達公司自不得向被告乙○○請求報酬。
  ２、原告正達公司另主張依委託銷售契約書第8條第6項約定被
      告乙○○同意原告正達公司得與其他仲介經紀商合作流通
      銷售，而原告正達公司、嘉南公司訂有聯賣協議，故原告
      嘉南公司之客戶即被告庚○○當然即係原告正達公司之客
      戶，是原告正達公司得依委託銷售契約書第10條第5款約
      定請求被告乙○○給付報酬云云。惟查：委託銷售契約書
      第10條：違約罰則：「甲方如有下列情形之一者，視為乙
      方已完成仲介之義務，甲方仍應支付第五條約定之服務報
      酬，並應全額一次付予乙方：…五、委託期間屆滿或契約
      終止後二個月內，甲方將委託標的出售予乙方曾經仲介之
      客戶者」。依上開第10條約定之意旨，係為防免委託人於
      居間人已完成居間行為，而委託人與第三人間之契約即將
      成立時，然委託人故意不於委託銷售期間內與第三人訂立
      契約，於委託銷售期間期滿後始與第三人訂立契約以規避
      服務報酬。惟適用該條款之前提要件仍以居間人曾為報告
      或媒介之行為為限，居間人始得就其已為居間行為之勞務
      提供向委託人請求報酬。而原告正達公司既未證明其曾向
      被告乙○○報告關於被告庚○○11,500,000元之要約或就
      被告2人間系爭房地之買賣為媒介行為，業如前述，則原
      告正達公司仍不得依委託銷售契約第10條第5款約定向被
      告乙○○請求報酬。原告正達公司雖另主張被告乙○○同
      意其得與其他仲介經紀商合作流通銷售，而原告正達公司
      、嘉南公司間訂有聯賣協議，故原告嘉南公司之客戶即被
      告庚○○即係原告正達公司之客戶。然委託銷售契約書第
      8條：「…六、…為求順利售出，甲方同意乙方得與其他
      仲介經紀商合作流通銷售」。依該條約定之客觀文義，僅
      係指委託人同意將其交易標的資訊由居間人提供予其他仲
      介經紀商互相流通，以擴大其締約之機會，而非指被告乙○○業同意原告嘉南公司所提供之勞務得視為原告正達公
      司已為居間行為；且與被告乙○○訂立委託銷售契約之相
      對人係原告正達公司，原告正達公司有無居間行為應以其
      本身為斷，而與契約當事人以外之第三人即原告嘉南公司
      無涉，此不因原告正達公司、嘉南公司間有無訂立聯賣協
      議而有異，且基於契約不得拘束當事人以外第三人之「契
      約相對性原則」，原告正達公司、嘉南公司間聯賣協議亦
      不得課予第三人不利益即被告乙○○須就當事人以外之第
      三人即原告嘉南公司之行為給付報酬，被告乙○○依法不
      受該聯賣協議之拘束；況細觀卷附原告正達公司所提聯賣
      協議之內容，係為避免損及仲介經紀商間之營業利益而規
      範彼此間所應遵守之行為規則及流通銷售交易標的之拆帳
      比例，實與委託人無涉，此與證人丁○○於本院審理時證
      稱：仲介經紀商間訂立聯賣協議之目的在於避免同業間惡
      性競爭，彼此以較低報酬互搶對方客戶，反使彼此受損害
      ，故訂立聯賣協議約定獎金分配比例，使彼此案源流通以
      擴大買賣成交之機會以達同業互利之目的等語相符，是原
      告正達公司以其與原告嘉南公司間訂有聯賣協議為由，主
      張被告乙○○應依委託銷售契約書第10條第5款約定給付
      報酬云云，依前所述，實無理由，而不可採。
（二）１、要約定有承諾期限者，非於其期限內為承諾，失其拘
          束力。民法第158條定有明文。原告嘉南公司主張依
          要約書第4條約定得向被告庚○○請求報酬云云。惟
          查：要約書第3條：「買方保留本出價意願至94年11
          月26日晚上10時止，但在賣方未同意出售前，買方隨
          時可撤回本出價意願」。第4條：「一、買方於賣方
          同意出售時，應給付成交總價款2%服務費，並應於簽
          訂買賣時一次支付」。綜合要約書第3條、第4條第1
          項約定之文義解釋，原告嘉南公司得請求被告庚○○
          給付報酬之要件為(1)賣主須於94年11月26日晚間10時
          以前對被告庚○○之11,500,000元要約為承諾，因而
          買賣契約成立，(2)被告庚○○與賣主間買賣契約之成
          立與原告嘉南公司勞務之提供有相當因果關係。而被
          告乙○○與庚○○間之買賣契約並未於上開要約承諾
          期限內因要約與承諾意思表示之合致而成立，自不符
          要約書第3條、第4條之要件，故原告嘉南公司自不得
          向被告庚○○請求報酬。
      ２、原告嘉南公司雖主張被告庚○○有不正當行為阻其給
          付報酬條件之成就云云。然查：(1)原告嘉南公司僅空
          泛主張被告庚○○有不正當行為，惟未就此有利於己
          之事實舉證以實其說，已難採信。而原告嘉南公司與
          被告庚○○接觸之前職員即證人己○○證述：伊在與
          庚○○接觸過程中，從未告知蘇先生關於賣主之姓名
          住址，因委託銷售契約期間至94年12月31日止，伊想
          促成此筆買賣，伊嗣後有問庚○○是否可以再加一些
          錢以13,000,000元買系爭房地，但庚○○說如果價金
          13,000,000元，再加上仲介報酬、房屋整修及過戶手
          續費用，其所需支出之總額實係過高，故庚○○並未
          寫13,000,000元要約書等語，而此核與被告庚○○於
          本院審理時自承：己○○從未告訴伊系爭房地所有人
          之姓名，己○○有要我寫13,000,000元要約書，可是
          伊跟己○○說房屋價金加上仲介報酬若超過13,000,0
          00元就不想買，伊有提議己○○以12,600,000元幫伊
          談談看，但她沒拿要約書給伊寫，就不了了之等語相
          符。綜合證人己○○之證詞及被告庚○○之陳述可知
          ，原告嘉南公司並未為被告庚○○在上開要約承諾期
          限內完成以11,500,000元與第三人成立買賣契約一事
          ，被告庚○○嗣考量自身財務狀況而認13,000,000元
          之要約金額過高而不願填寫要約書，本屬其權利行使
          之自由，並無不正當行為可言；而證人己○○既從未
          告知被告庚○○系爭房地所有人姓名住址，實難認被
          告庚○○得知悉應與何人私下接觸系爭房地之買賣；
          且證人甲○○證述：乙○○在93年時有告訴伊想賣系
          爭房地，因伊有去庚○○經營之素食餐廳吃飯，而蘇
          朝信告訴伊他想要買房子，伊在95年1月就聯繫蘇朝
          信、乙○○來伊事務所談價錢等語，此與被告庚○○
          陳稱係證人甲○○帶伊去跟被告乙○○接洽等語及被
          告乙○○自承：係甲○○帶庚○○來跟伊談的等語互
          核可知，被告2人間嗣後買賣契約之成立係因證人王
          燦英之居間行為所致，與原告嘉南公司之行為並無相
          當因果關係，而不符上開所述請求報酬之要件，且被
          告庚○○於94年11月26日要約承諾期限後之95年1月
          初經由證人甲○○居間而與被告乙○○訂立買賣契約
          ，本屬被告庚○○個人決定欲委託何人為其居間之自
          由與權利之正當行為，而非不正當行為。原告嘉南公
          司雖主張證人甲○○關於己是否曾詢問被告乙○○委
          託銷售期間終止日為何一事與被告乙○○之陳述不一
          致，故證人甲○○證言不實云云。然證人甲○○對此
          係答稱：因伊先生當時因病逝世，伊心情不好、記性
          亦不好，故伊不記得是否有對被告乙○○如此說等語
          ，難認證人甲○○此部分證詞與被告乙○○之陳述不
          一致；況證人甲○○此部分證言係涉及被告乙○○部
          分，本與被告庚○○無涉，故尚不得依此遽認其證言
          全部不可採信；而證人甲○○與兩造並無怨隙或特殊
          利害關係，其尚無為有利於被告乙○○之證詞而甘冒
          使己受刑事追訴之必要，故其證言應可採信。(2)復參
          酌被告2人之買賣價金約定為12,850,000元，被告蘇
          朝信另付給證人甲○○130,000元，合計被告庚○○
          須支出12,980,000元，若依照被告庚○○之要約金額
          11,500,000元加計算2%之報酬，被告庚○○合計僅須
          支付11,730,000元。若被告庚○○真欲規避服務報酬
          ，則其無庸於嗣後再支出較先前多出1,250,000元之
          鉅款而由證人甲○○為其居間以與被告乙○○成立買
          賣契約之必要，益證被告庚○○並無故意阻其條件不
          成就之不正當行為，是原告嘉南公司主張被告庚○○
          應依民法第101條第1項規定給付報酬云云，亦屬無由
          ，不應准許。
三、綜前所述，原告正達公司、嘉南公司依契約、民法第568條
    第1項、第101條第1項之法律關係請求被告乙○○應給付原
    告正達公司514,000元，被告庚○○應給付原告嘉南公司257
    ,000元及均自起訴狀繕本送達之翌日起至清償止，按週年利
    率5%計算之利息，為無理由，應與其假執行之聲請併予駁回
    。
伍、因本件事實業臻明確，故兩造其餘攻擊、防禦方法及所提證
    據，即無須再予審酌，爰未逐一論述，附此敘明。
陸、結論：原告之訴為無理由，依民事訴訟法第78條、第85條第
    1項後段，判決如主文。
中　　華　　民　　國　　96　　年　　7 　　月　　31　　日
                  民二庭法　官　陳琪媛
以上正本係照原本作成
如對本判決上訴須於判決送達後20日內向本院提出上訴狀
中　　華　　民　　國　　96　　年　　7　　 月　　31　　日
                        書記官　林柑杏
